臺灣高等法院刑事判決
                                    106年度上訴字第303號
上  訴  人
即  被  告  黃英愷




選任辯護人  邢越律師
上列上訴人因殺人案件，不服臺灣臺北地方法院 105年度重訴字
第14號，中華民國106年1月10日第一審判決（起訴案號：臺灣臺
北地方法院檢察署105年度少連偵字第108號），提起上訴，本院
判決如下：
    主  文
原判決撤銷。
丙○○殺人，處有期徒刑拾貳年，扣案之折疊刀壹把沒收；又殺
人未遂，處有期徒刑陸年，扣案之折疊刀壹把沒收。應執行有期
徒刑拾伍年。
    事  實
一、丙○○與少年戊○○（民國00年 0月生，真實姓名年籍詳卷；另
    由臺灣士林地方法院少年法庭審理）、己○○等友人，於105
    年8月10日凌晨某時，至臺北市○○區○○路00號 7樓「WAVE」
    夜店消費。席間，丙○○、戊○○在店內舞池與不詳香港籍人士
    因故爆發衝突，過程中並與周圍人群發生肢體碰撞，在與該
    香港籍人士衝突結束後，戊○○進而與前述發生肢體碰撞之人
    群爆發肢體衝突，於場面一片混亂之際，丙○○因見戊○○與他
    人間有肢體衝突，明知胸、腹部乃人體重要部位，倘以利刃
    刺入，將致生死亡之結果，竟基於殺人之故意，於同日凌晨
    3時14分許，以右手持其所有之折疊刀1把，朝正與戊○○相互
    拉扯之丁○○之腹部等處揮擊，復於丁○○倒地時，以左手抵住
    丁○○後背近頸部，不顧丁○○之抵抗，續以右手持該把刀朝丁○○之胸、腹部等處刺擊。適丁○○遭戊○○拖住而與戊○○相互拉
    扯，隨後暫隱沒於人群中，丙○○又見戊○○遭甲○○壓制在地，
    竟另萌生殺人之故意，以右手持該把刀朝甲○○之左肩、左後
    背、側背等處揮擊，迨甲○○逃脫後，丙○○見丁○○正與戊○○扭
    打在地，乃承前殺害丁○○之犯意，續以右手持該把刀朝倒地
    之丁○○之胸、腹部等處刺擊，直至遭旁人制止始罷手，甲○○
    因而受有胸部穿刺傷、肺部撕裂傷、創傷性氣血胸、腹壁穿
    刺傷、大腸破裂、頭部撕裂傷等傷害，嗣經送醫急救，始倖
    免於難，丁○○則因而受有左耳輪上緣與左耳上方頭皮、右肩
    背、遠端左鎖骨、右上臂、左前胸、右前胸、右後側下方胸
    壁、腹部、右手等身體部位共10處銳器創傷，經送醫急救後
    ，仍因多處刺創之一刺入心臟肺動脈幹造成大量失血致出血
    性休克，而於同日凌晨 4時45分許死亡。嗣經警獲報到場處
    理並調閱現場監視器錄影畫面，始循線於同日上午8時40分
    許至丙○○位於新北市○○區○○街00號5樓居所查獲丙○○，並扣
    得上開折疊刀1把。
二、案經丁○○之父乙○○及甲○○訴由臺北市政府警察局信義分局報
    請臺灣臺北地方法院檢察署檢察官偵查起訴。
    理  由
壹、證據能力部分：
    本案據以認定被告丙○○犯罪之下列供述證據，其中屬於傳聞
    證據之部分，檢察官、被告及辯護人在本院審理時均未爭執
    其證據能力，復經本院審酌認該等證據之作成無違法、不當
    或顯不可信之情況，非供述證據亦查無公務員違背法定程序
    而取得之情事，揆諸刑事訴訟法第158條之4反面解釋、第15
    9條至第159條之5之規定，均有證據能力。
貳、實體部分：
一、認定事實所憑之證據及理由：
  ㈠前揭事實，業據被告於原審及本院審理時坦承不諱（見原審
    卷第10頁正、反面、第61頁反面、本院卷第96、133 頁），
    並經證人己○○、戊○○、告訴人甲○○、「WAVE」夜店公關人員
    辛○○及壬○○於警詢及偵查中證述明確（見 105年度少連偵字
    第108號卷第11至15、20至26、107至108、139至140、166至
    167、178至179、186至188、193至195 頁），復有折疊刀1
    把扣案可證，且查：
    ⒈經原審勘驗現場監視器錄影畫面結果，認被害人丁○○及甲○○於監視器錄影畫面顯示時間（下同）03：14：14至03：1
      4：16間，先與一身著深色上衣之男子相互拉扯，被告則
      以右手持細長條狀物朝彼等 3人靠近，於03：14：17至03
      ：14：18間，大幅擺動右手臂2至3次朝丁○○右腰附近揮動
      ，丁○○隨即彎腰下俯，此際（03：14：18）甲○○正俯身與
      前開深色上衣男子拉扯；於03：14：19至03：14：21間，
      丁○○倒地，似壓在該名深色上衣男子身上，被告則俯身將
      左手臂放在丁○○背上、以右手往丁○○方向大幅揮動，丁○○
      反身以右手將被告推開欲起身，又遭被告以右手朝丁○○身
      上大幅揮擊2至3次，隨後丁○○一邊彎腰曲身站立、一邊退
      離，卻遭前開深色上衣男子拖住，兩人持續拉扯，丁○○隱
      沒於人群中；被告則於03：14：22至03：14：29間，轉身
      將左手放在立於其左側之甲○○之右肩上，兩人正向面對，
      開始相互拉扯，被告以右手朝甲○○左肩、左後背、側背方
      向揮動數次，甲○○一邊閃躲、一邊退出人群（此時其左後
      背有深色污漬），被告隨後追上，因重心不穩而跌倒，一
      度消失於畫面中；於03：14：33至03：14：37間，丁○○與
      前開深色上衣男子躺在地上互抱、滾動，被告則轉身朝丁○○所在方向移動，彎腰並以右手高舉細長條狀物，朝倒臥
      在地之丁○○方向大幅揮動2至3次；後於03：14：38至03：
      14：43間，一名穿著白色上衣、身材壯碩之男子拉住被告
      握著細長條狀物之右手，將被告拉離原處等情，有卷附原
      審勘驗筆錄可憑（見原審卷第64至66頁、第70至 122頁）
      。參酌另案臺灣士林地方法院少年法庭於 105年11月28日
      審理戊○○所涉殺人事件（000年度○○字第000號）時，當庭
      勘驗現場監視器錄影畫面結果，亦認丁○○於03：14：37與
      一名身穿深色上衣之男子扭打在地時，遭被告舉刀刺擊乙
      節，且戊○○當庭並不否認前開身穿深色上衣之男子即為其
      本人，此有該事件少年訊問筆錄在卷可參（見原審卷第 1
      43頁證物袋內之該期日少年訊問筆錄第18頁），足見原審
      勘驗現場監視器錄影畫面所見之前述身著深色上衣之男子
      ，確為戊○○無訛。甲○○於該少年事件審理時復指述：我與
      丁○○大約在案發當日凌晨1時許一起到達夜店，而後在3點
      多時要離開，丁○○說要上廁所，就往廁所方向去，我就去
      等電梯，看到丁○○從要進入廁所的走廊往回走，後來就跟
      人家起衝突，他們講沒幾句話就打起來，因為我距離他較
      遠，不清楚他們為何會起衝突，我原本要上前看情況，此
      時戊○○從我右側動手打我，我就將他推開，他又上來，我
      們就開始扭打，我將戊○○押在地上，我起身時，就遭被告
      拿刀刺，之後我就逃走等語（見上開少年訊問筆錄第12至
      14頁）。被告於該少年事件審理時亦具結證稱：我、戊○○
      、己○○先出拳打香港人，之後香港人被打倒在地，我轉頭
      回來，因看到丁○○在攻擊戊○○，而臨時拿刀出來刺。甲○○
      的那一次，我看到時，戊○○就被押在地上，被打倒在地，
      我就拔刀過去救戊○○，去刺打攻擊戊○○的人，也就是跟戊○○扭打的甲○○，當時旁邊雖有十幾人圍在那邊，但應該沒
      有攻擊戊○○。我刺甲○○之後，甲○○就跑掉不見，我又過去
      看戊○○，戊○○又被打在地上，我就又刺了第二次。丁○○的
      那一次，我有看到戊○○與丁○○互相扭打，旁邊也有很多人
      ，周圍的人很多很靠近，但沒有動手等語（見上開少年訊
      問筆錄第8、10、14、15頁）。
    ⒉丁○○屍體經檢察官相驗、法醫師解剖鑑定結果，認其外觀
      證據為銳器創10處，由上往下依序為：⑴左耳輪上緣與左
      耳上方頭皮合併切創，長 3公分；⑵右肩背刺切創，長2.3
       公分，只刺到皮下脂肪；⑶遠端左鎖骨下小刺創，長0.3 
      公分；⑷右上臂刺切創，長3 公分，只刺到皮下脂肪；⑸左
      前胸心前部離腳底140公分處（乳頭上7公分中線略左）刺
      創，創口橫向長 4公分，以前往後及略往下之方向，刺過
      左側第二肋間、第三肋軟骨上緣與胸骨內緣，經前縱膈，
      刺入肺動脈幹與右心室前壁交界之兩片肺動脈瓣（前及右
      小瓣），未到後壁肺動脈幹。刺創途經長度8.5至9公分。
      本刺創造成心囊積血 105毫升、左胸腔積血1000毫升及前
      縱膈積血450克；⑹另一右上臂刺切創，長4公分，只刺到
      皮下脂肪；⑺右前胸乳頭下方刺創，創口長 2.5公分，刺
      過右側第六肋間，止於橫膈膜邊緣，影響不大；⑻右後側
      下方胸壁刺創，創口長 2.8公分，刺過右後第九肋間，途
      經長度 8公分，刺入右下肺葉，造成右後胸腔積血450毫
      升；⑼腹部臍部右上方刺創，創口長3公分，只刺到皮下脂
      肪；⑽右手大魚際深斜切創，長 4公分。主要解剖所見：⑴
      多處銳器創；⑵心臟大血管（肺動脈幹）刺創；⑶心囊積血
      、胸腔積血及前縱膈出血。毒化分析未檢出一般常見烈性
      毒藥物，微量酒精影響程度不大。警方搜得帶有血漬之折
      疊刀，其可造成之傷口與解剖所見之傷口並無不相符之處
      。第一致命傷為左前胸心前部刺創，刺入心臟大血管（肺
      動脈幹）。研判死亡原因：甲、出血性休克；乙、大量失
      血；丙、多處刺創，其一刺入肺動脈幹。鑑定結果：丁○○
      因多處刺創之一刺入心臟肺動脈幹造成大量失血，導致出
      血性休克而死亡，死亡方式為「他殺」等情，有臺灣臺北
      地方法院檢察署檢驗報告書、解剖筆錄、相驗屍體證明書
      、法務部法醫研究所解剖報告書暨鑑定報告書、相驗照片
      等附卷可憑（見105年度相字第612號卷第39至43、53、57
      至62、67至71、74頁）。
    ⒊甲○○於案發後同日經送國泰綜合醫院急診，因其受有胸部
      穿刺傷兩個各2.5公分、肺部撕裂傷兩個各1公分、創傷性
      氣血胸、腹壁穿刺傷1個2公分、大腸破裂 0.5公分、頭部
      撕裂傷 1公分等傷害，而接受大腸縫合、腹壁修補、胸腔
      鏡輔助肺部修補術，終於105年8月18日出院等情，有該院
      診斷證明書及相關病歷資料、手術紀錄、病理檢查報告等
      在卷可參（見105年度少連偵字第108號卷第143至162頁）
      。
    ⒋綜觀上情，足認被告係於戊○○與人群爆發肢體衝突，場面
      一片混亂之際，因見戊○○與他人間有肢體衝突，遂以右手
      持折疊刀 1把，朝正與戊○○相互拉扯之丁○○之腹部等處揮
      擊，復於丁○○倒地時，以左手抵住丁○○後背近頸部，不顧
      丁○○之抵抗，續以右手持該把刀朝丁○○之胸、腹部等處刺
      擊。適丁○○遭戊○○拖住而與戊○○相互拉扯，隨後暫隱沒於
      人群中，被告又見戊○○遭甲○○壓制在地，乃另以右手持該
      把刀朝甲○○之左肩、左後背、側背等處揮擊，迨甲○○逃脫
      後，丙○○見丁○○正與戊○○扭打在地，乃以右手持該把刀朝
      倒地之丁○○之胸、腹部等處刺擊，直至遭旁人制止始罷手
      ，甲○○因而受有胸部穿刺傷、肺部撕裂傷、創傷性氣血胸
      、腹壁穿刺傷、大腸破裂、頭部撕裂傷等傷害，嗣經送醫
      急救，始倖免於難，丁○○則因而受有左耳輪上緣與左耳上
      方頭皮、右肩背、遠端左鎖骨、右上臂、左前胸、右前胸
      、右後側下方胸壁、腹部、右手等身體部位共10處銳器創
      傷，經送醫急救後，仍因多處刺創之一刺入心臟肺動脈幹
      造成大量失血致出血性休克而死亡。
    ⒌按刑法殺人與傷害罪之區別，端在以加害人於行為之初有
      無戕害他人生命之故意為斷，至於殺人犯意之存否，固係
      隱藏於行為人內部主觀之意思，被害人傷痕之多寡、受傷
      處所是否即為致命部位、傷勢輕重程度、加害人下手情形
      、所用兇器為何，及與被害人是否相識、有無宿怨等情，
      雖不能執為區別殺人與傷害之絕對標準，然仍非不得審酌
      事發當時情況，觀其行為動機，視其下手情形、用力輕重
      、砍向部位之手段，佐以其所執兇器、致傷結果、與被害
      人之關係暨行為後之情狀等予以綜合觀察論斷（最高法院
      30年上字第2671號、47年台上字第1364號判例、84年度台
      上字第3197號、85年度台上字第1608號、87年度台上字第
      2716號、第3121號判決意旨參照）。經查：
      ⑴被告與丁○○、甲○○於案發前互不相識，此業據被告供述
        在卷，被告於案發當日與戊○○、己○○等友人至「WAVE」
        夜店消費，席間，被告、戊○○在店內舞池與不詳香港籍
        人士因故爆發衝突，過程中並與周圍人群發生肢體碰撞
        ，在與該香港籍人士衝突結束後，戊○○進而與前述發生
        肢體碰撞之人群爆發肢體衝突，此亦為被告所坦認，於
        場面一片混亂之際，被告先見友人戊○○與丁○○發生拉扯
        、扭打，於此情形下，因一時激動、失慮而萌生殺害丁○○之犯意，自屬可能，後又見戊○○與甲○○扭打在地，於
        此情形下，因一時衝動、失慮而萌生殺害甲○○之犯意，
        亦非無可能。
      ⑵又人體胸部、腹部、背部內有重要臟器，倘以尖銳刀械
        刺入，有可能傷及胸、腹腔重要臟器，致大量失血、生
        理機能嚴重受損而死亡，此乃眾所周知之事，被告既自
        承高中肄業，於案發時年屆18歲，從事服務業（見 105
        年度少連偵字第108號卷第6頁），對此自難諉為不知。
        參以扣案之折疊刀為質地堅硬之金屬材質，刀柄長約13
        公分，刀刃長約9公分，刀刃寬約2.5公分，刀鋒銳利等
        情，業經原審勘驗屬實，並製有勘驗筆錄在卷可稽（見
        原審卷第66頁反面至第67頁、第123至124頁），則該折
        疊刀顯屬具有殺傷力之兇器無訛，被告竟持以朝丁○○身
        體接續刺擊10刀，且集中於人體要害之胸、腹部，其中
        一刀並刺入肺動脈幹與右心室前壁交界之兩片肺動脈瓣
        （前及右小瓣），未到後壁肺動脈幹，刺創途經長度8.
        5至9公分，造成心囊積血 105毫升、左胸腔積血1000毫
        升及前縱膈積血 450克，另持以朝甲○○身體接續刺擊數
        刀，並致甲○○受有胸部穿刺傷兩個各 2.5公分、肺部撕
        裂傷兩個各1公分、創傷性氣血胸、腹壁穿刺傷1個2公
        分、大腸破裂0.5公分等傷害，經送醫急救，接受大腸
        縫合、腹壁修補、胸腔鏡輔助肺部修補術，始倖免於難
        ，業如前述，且經原審勘驗現場監視器錄影畫面結果，
        亦清晰可見甲○○左腰後側及大腿後側有大面積之血跡（
        見105年度少連偵字第108號卷第82頁），顯見被告下手
        甚重，毫無節制，而有致人於死之意。況被告先持刀朝
        手無寸鐵之丁○○揮擊，於丁○○倒地後，復舉刀朝丁○○之
        胸、腹部等身體要害刺擊數次，迨丁○○暫隱沒於人群中
        之際，另持刀朝手無寸鐵之甲○○之左肩、左後背、側背
        等處揮擊數次，迨甲○○逃脫後，竟仍不罷休，猶持刀朝
        倒地之丁○○之胸、腹部等處刺擊數次，直至遭旁人制止
        始罷手，業如前述，更自承於員警獲報到場處理時，僅
        留下身分證資料，隨即與己○○一同離去，而未向警坦認
        有持刀刺人之舉，亦未陪同丁○○、甲○○就醫，嗣後復以
        犯案時所穿著之衣服包裹兇刀，棄置於其居所房間窗外
        遮雨棚上等情（見 105年度少連偵字第108號卷第7頁、
        第 120頁正、反面），益徵其殺意甚堅。從而觀諸其刺
        擊丁○○、甲○○之行為過程、所用之工具、手段、刺擊丁○○、甲○○之身體部位及力道、造成之傷勢、暨行為後逕
        自離去並棄置兇刀等情狀，足認其持折疊刀刺擊丁○○、
        甲○○時，主觀上顯有使人喪失生命之故意至明。
  ㈡被告雖辯稱：當時現場多人互毆，狀況混亂，伊亦曾遭甲○○
    拉住，此際又見丁○○在地上與友人戊○○拉扯，伊因見丁○○、
    甲○○等人對伊同行友人戊○○有不義行為，同時亦對伊有拉扯
    或揮拳等不義行為，故一時受激而難以忍受，當場激於義憤
    而犯本案云云。惟按刑法第 273條所謂當場激於義憤而殺人
    ，係指他人所實施之不義行為，在客觀上足以引起公憤，猝
    然遇合，憤激難忍，因而將其殺害者而言。非祇以被害人先
    有不正行為為已足，且必該行為在客觀上有無可容忍，足以
    引起公憤之情形，始能適用（最高法院31年上字第1156號、
    28年上字第2564號判例意旨參照）。易言之，其所謂「義憤
    」乃謂基於道義之理由而生憤慨，必先有被害人之不義行為
    ，而在客觀上足以引起公憤，依一般人之通常觀念，確無可
    容忍者，始可謂為「義憤」。亦即其不義行為必在客觀上有
    使人無可容忍，足以引起正義上之公憤者，始可謂為義憤（
    最高法院73年度台上字第6037號、85年度台上字第4493號、
    92年度台上字第7000號判決意旨參照）。本案被告、戊○○與
    丁○○、甲○○互不相識，被告於案發當場亦未與丁○○、甲○○發
    生衝突乙節，除據被告自承不諱（見原審卷第 9頁反面）外
    ，並為戊○○、甲○○所不否認，是其等 4人間既素不相識，又
    無仇隙，則被告所辯現場多人互毆，丁○○、甲○○亦對其與戊○○拉扯、揮拳等情節，縱令屬實，亦僅係其或戊○○與丁○○或
    甲○○於偶發之互毆過程中，受丁○○、甲○○之毆擊，致憤而殺
    人，尚非基於道義之理由而生憤慨之心殺人，且丁○○、甲○○
    之反擊行為，依社會通念，亦難謂在客觀上有使人無可容忍
    ，足以引起正義上之公憤可言，被告所為，自與激於義憤而
    殺人之情形迥然有別，此部分所辯，並不足採。
  ㈢至被告雖另辯稱：因見戊○○遭人扭打在地，方持刀刺擊云云
    （見本院卷第 135頁）。惟按正當防衛必須對於現在不法之
    侵害始得為之，侵害業已過去，即無正當防衛可言。至彼此
    互毆，又必以一方初無傷人之行為，因排除對方不法之侵害
    而加以還擊，始得以正當防衛論。故侵害已過去後之報復行
    為，與無從分別何方為不法侵害之互毆行為，均不得主張防
    衛權（最高法院30年上字第1040號判例意旨參照）。易言之
    ，正當防衛係對於現在不正之侵害防衛自己或他人之權利者
    而言，上訴人與某甲口角互毆彼此成傷，不能證明某甲先行
    侵害，自不得主張正當防衛（最高法院17年上字第 686號判
    例意旨參照）。從而丁○○、甲○○縱有與戊○○相互拉扯、扭打
    在地之情事，然既查無證據足認丁○○、甲○○先行侵害戊○○，
    則被告之加害行為，自無正當防衛可言，此部分所辯，亦無
    可採。
  ㈣綜上所述，本案事證明確，被告犯行均堪認定，應予依法論
    科。
二、法律適用之理由：
  ㈠核被告所為，係犯刑法第271條第1項之殺人、第271條第2項
    、第 1項之殺人未遂罪。其先後持刀刺擊丁○○多次，係基於
    單一殺人犯意，就同一殺人之犯罪構成事實，以單一行為之
    數個舉動，於密切接近之時間、同地為之，以實現一犯罪構
    成要件，侵害同一法益，各行為之獨立性極為薄弱，依一般
    社會健全觀念，在時間差距上難以強行分開，在刑法評價上
    ，以視為數個舉動之接續施行，合為包括之一行為予以評價
    ，較為合理，應屬接續犯，而為包括之一罪。其持刀多次刺
    擊甲○○，亦係基於單一殺人犯意，就同一殺人之犯罪構成事
    實，以單一行為之數個舉動，於密切接近之時間、同地為之
    ，以實現一犯罪構成要件，侵害同一法益，各行為之獨立性
    極為薄弱，依一般社會健全觀念，在時間差距上難以強行分
    開，在刑法評價上，以視為數個舉動之接續施行，合為包括
    之一行為予以評價，較為合理，亦應屬接續犯，而為包括之
    一罪。
  ㈡被告既係於著手殺丁○○、迨丁○○暫隱沒於人群中之際，因見
    友人戊○○遭甲○○壓制在地，始另行起意殺害甲○○，則其先後
    殺丁○○、甲○○之二行為，在時間差距上顯可區分，且二次殺
    人行為，各自侵害丁○○、甲○○之不同生命法益，各具獨立性
    ，從而其所犯上開二罪間，犯意各別，行為互殊，應予分論
    併罰。
  ㈢公訴意旨雖未敘及被告於持刀刺殺甲○○前，已有先以隨身攜
    帶之折疊刀朝丁○○揮砍、刺擊數次之犯行，然此與被告後續
    持刀再刺擊丁○○之部分，有接續犯之實質上一罪關係，為起
    訴效力所及，本院自得併予審究。
  ㈣被告雖已著手於殺害甲○○行為之實施，然未生死亡之結果，
    為未遂犯，依刑法第25條第2項規定，減輕其刑。
  ㈤至被告固供稱於案發前曾在現場飲用酒類云云。然由其自承
    其於案發後尚得自行從案發現場（7樓）徒步行走樓梯至1樓
    ，在 1樓接受員警盤查、將其身分證資料手寫在筆記本上，
    隨後與友人己○○搭乘計程車前往內湖三軍總醫院並討論本案
    對策，復於返家後以犯案時身著之深色衣服包裹行兇所用之
    折疊刀，一併棄置於其房間窗外遮雨棚上等情（見 105年度
    少連偵字第 108號卷第6至7、112至113頁、原審聲羈字卷第
    4至7頁、原審卷第 9至11頁），甚且於警詢及偵查中，就戊○○於案發前曾與不詳香港籍人士發生衝突之原委、過程等細
    節，均能具體陳述，益證其於案發當日行為前、行為中乃至
    行為後，精神、心智狀況俱屬正常，縱於案發前飲用酒類，
    亦未影響其於行為時辨識行為違法或依其辨識而行為之能力
    ，難認其於行為時有因精神障礙或其他心智缺陷，致不能辨
    識其行為違法或欠缺依其辨識而行為之能力，或致其辨識行
    為違法或依其辨識而行為之能力顯著減低之情形，自無適用
    刑法第19條規定減輕其刑之餘地。
  ㈥再按刑法第59條酌量減輕其刑之規定，必其犯罪之情狀顯可
    憫恕者，認科以法定最低刑度仍嫌過重者，始得為之。而所
    謂「犯罪之情狀顯可憫恕」，必須犯罪另有特殊之原因與環
    境等情，而在客觀上足以引起一般同情，認為即予宣告法定
    最低度刑期猶嫌過重者而言。本案被告僅因其友人在夜店消
    費時與他人爆發肢體衝突，即持刀欲殺害素不相識又無仇隙
    之丁○○、甲○○，終至一死一傷，情節非輕，由其行為之原因
    與環境等情，難認有何情輕法重，在客觀上足以引起一般同
    情而顯可憫恕之處，自亦無適用刑法第59條規定酌減其刑之
    餘地。
  ㈦原審認被告係於密切接近之時間，在相同處所接連殺害丁○○
    、甲○○，其數次行為間尚無時間、空間之區隔，應認係一行
    為，侵害不同之生命法益，而同時觸犯殺人、殺人未遂等二
    罪名，而從一重之殺人罪處斷，固非無見。惟按刑法上所謂
    「接續犯」，係指行為人基於單一之犯意，在密切接近之一
    定時地，接續實行多次同一行為，而侵害同一法益，其各行
    為之獨立性極為薄弱，依一般社會健全觀念，在時間差距上
    ，難以強行分開，在刑法評價上以視為數個舉動之接續實行
    ，合為包括之一行為予以評價，較為合理者，始屬相當。如
    各行為之時間非密切接近，而具有可分性，又係分別侵害不
    同被害人之法益，即無論以接續犯之餘地。又所謂「想像競
    合犯」，係指刑法第55條所定「一行為而觸犯數罪名」之情
    形而言，必其行為祗有一個，一次實行，而觸犯數個罪名者
    ，始足當之（最高法院105年度台上字第470號判決意旨參照
    ）。刑法第55條所定，一行為而觸犯數罪名之想像競合犯存
    在之目的，係在避免對於同一不法要素予以過度評價；其所
    謂「一行為」，固應兼指所實行者為完全或局部同一之行為
    ，或其行為著手實行階段可認為同一者，始得認為合於一行
    為觸犯數罪名之要件，而評價為想像競合犯。如行為人主觀
    上非基於單一之犯意，而先後實行數行為，每一前行為與次
    行為，依一般社會健全觀念，在時間差距上，可以區隔，在
    刑法評價上，各具獨立性，且侵害之法益並非同一者，即應
    依數罪併罰之規定，予以分論併罰（最高法院 105年度台上
    字第2502號判決意旨參照）。被告於前開少年事件審理時具
    結證述：我、戊○○、己○○先出拳打香港人，之後香港人被打
    倒在地，我轉頭回來，因看到丁○○在攻擊戊○○，而臨時拿刀
    出來刺。甲○○的那一次，我看到時，戊○○就被押在地上，被
    打倒在地，我就拔刀過去救戊○○，去刺打攻擊戊○○的人，也
    就是跟戊○○扭打的甲○○，當時旁邊雖有十幾人圍在那邊，但
    應該沒有攻擊戊○○。我刺甲○○之後，甲○○就跑掉不見，我又
    過去看戊○○，戊○○又被打在地上，我就又刺了第二次。丁○○
    的那一次，我有看到戊○○與丁○○互相扭打，旁邊也有很多人
    ，周圍的人很多很靠近，但沒有動手等語（見上開少年訊問
    筆錄第 8、10、14、15頁），於本院審理時復供稱：發生衝
    突的原因是我看到友人戊○○與人發生扭打，被打在地上，我
    才會有刺人的動作，我承認我所做的行為是殺人等語（見本
    院卷第 135頁），是依其所述，其係因見友人戊○○與丁○○相
    互扭打，始持刀揮擊丁○○，此際甲○○尚無與戊○○扭打在地之
    情事，被告係於著手殺丁○○、迨丁○○暫隱沒於人群中之際，
    又見戊○○遭甲○○扭打在地，始持刀上前刺擊甲○○，已難謂其
    自始即基於同一殺人犯意，欲對包含丁○○、甲○○在內之人為
    殺人行為。況被告持刀攻擊丁○○後，適丁○○遭戊○○拖住而與
    戊○○相互拉扯，隨後暫隱沒於人群中，被告因見甲○○介入、
    與戊○○扭打在地，遂又持刀攻擊甲○○，迨甲○○逃脫後，被告
    復見丁○○正與戊○○扭打在地，乃再持刀刺擊丁○○，直至遭旁
    人制止始罷手，業如前述，足見其著手殺丁○○犯行實施後，
    因遇丁○○遭戊○○拖住、拉扯隨即暫隱沒於人群之偶發情形出
    現，而中斷其該次犯行繼續實施，嗣後顯係因甲○○與戊○○扭
    打在地之行為介入，而於攻擊丁○○之後，另起對甲○○之殺人
    犯意，持刀對甲○○為刺擊行為。且其先後殺丁○○、甲○○之二
    行為，並無完全或局部同一，行為著手實行階段亦不同，在
    時間差距上顯可區分，二次殺人行為，又各自侵害丁○○、甲○○之不同生命法益，各具獨立性，難認係一行為。原審遽認
    被告客觀上可分之數行為，係在時空密接情形下所為，基於
    同一犯意，而屬法律上之一行為，自有違誤。被告上訴意旨
    略謂其係當場激於義憤而殺人云云，並指摘原審量刑過重，
    雖無理由，惟原判決既有上開可議之處，自屬無可維持，應
    由本院撤銷改判。
  ㈧爰審酌被告與丁○○、甲○○素不相識，亦無仇隙，僅因酒後見
    其友人與丁○○、甲○○間有肢體衝突，竟不思探究緣由，尋求
    理性方式排解衝突，即不明究理以利刃刺殺手無寸鐵之丁○○
    、甲○○，非但造成丁○○死亡，致丁○○之家屬身心受創、家庭
    破碎並承受天人永隔之痛，亦使甲○○無故受害而影響身心甚
    鉅，惡性固非輕微，犯罪所生危害亦屬重大，然其於行為時
    年僅18歲，智識尚淺，因一時情激致犯重罪，終能坦承犯行
    ，並與甲○○達成民事上和解，如數賠償新臺幣（下同）76萬
    元予甲○○，此有原審調解筆錄在卷可參（見原審卷第 135頁
    ），甲○○並表明對於被告之刑度無意見等語（見原審卷第 1
    52頁反面），至告訴人即丁○○之父乙○○於原審審理時則陳稱
    ：對於被告沒有什麼要求，只希望被告可以瞭解自己的行為
    是錯的，因為被告的衝動行事，帶給被害人家庭天人永隔的
    痛苦，並對社會、國家產生不良影響，望被告能因本案真心
    懺悔、改過，將來不再犯錯等語（見原審卷第 152頁反面）
    ，其配偶即丁○○之母庚○○於原審審理時另述及其因本案所經
    歷喪子之痛及其同為人母、不忍被告之母亦受失去子女之苦
    ，並對被告稱：「我相信你不是壞小孩，只是選擇了錯的方
    法去解決，如果發生事情時，你可以靜下來想一想，結果會
    不一樣，現在你因為做錯了，而受到法律的懲罰，我希望被
    告可以勇敢的去面對，希望之後你可以為自己選擇一條好的
    人生道路，去幫助別人，成為別人人生的貴人，就像我一樣
    ，選擇原諒你，因為我希望你之後的人生也是美好的，我會
    衷心的為你祝福，要加油，成為一個好孩子，我與我先生會
    一直為你祝福。」等語（見原審卷第152頁反面至第153頁）
    ，兼衡被告犯罪之動機、目的、手段、犯罪時所受之刺激、
    被告之生活狀況、素行、智識程度、犯罪後之態度等一切情
    狀，分別量處如主文第2項所示之刑，並定其應執行之刑。
  ㈨扣案之折疊刀 1把，係屬被告所有、供本案犯罪所用之物，
    業據其供明在卷，應依刑法第38條第 2項前段規定宣告沒收
    ，且既已扣案，自不生追徵其價額之問題，附此敘明。
據上論斷，應依刑事訴訟法第369條第1項前段、第364條、第299
條第1項前段，刑法第271條第1項、第2項、第25條第 2項、第51
條第5款、第38條第2項前段，判決如主文。
本案經檢察官劉異海到庭執行職務。
中　　華　　民　　國　 106　　年　　4 　　月　　18　　日
                  刑事第十六庭  審判長法　官  葉騰瑞
                                      法　官  莊明彰
                                      法　官  陳芃宇
以上正本證明與原本無異。
如不服本判決，應於收受送達後10日內向本院提出上訴書狀，其
未敘述上訴之理由者並得於提起上訴後10日內向本院補提理由書
（均須按他造當事人之人數附繕本）「切勿逕送上級法院」。
                                      書記官  李佳芬
中　　華　　民　　國　 106　　年　　4 　　月　　25　　日
附錄：本案論罪科刑法條全文
中華民國刑法第271條
（普通殺人罪）
殺人者，處死刑、無期徒刑或 10 年以上有期徒刑。
前項之未遂犯罰之。
預備犯第 1 項之罪者，處 2 年以下有期徒刑。